【裁判字號】    85,台上,539
【裁判日期】    850314
【裁判案由】    所有權移轉登記
【裁判全文】
最高法院民事判決                                八十五年度台上字第五三九號
    上  訴  人  乙 ○ ○
    訴訟代理人  溫 欽 彥律師
                羅 秉 成律師
    被 上訴 人  甲○○○
右當事人間請求所有權移轉登記事件，上訴人對於中華民國八十四年七月三十一日台
灣高等法院第二審更審判決（八十四年度上更(一)字第一五○號），提起上訴，本院判
決如左：
    主  文
原判決關於命上訴人為給付及該訴訟費用部分廢棄，發回台灣高等法院。
    理  由
本件被上訴人主張：伊於台灣光復初期，被徵調往大陸剿共，嗣因海峽兩岸政治原因
，無法返台，伊兄即上訴人之父張吳騰芳明知伊並未死亡，竟向法院聲請宣告伊死亡
，並繼承伊所有坐落桃園縣新屋鄉○○○段深圳小段二八五、二八六、二八七號田，
面積依序為○‧一○六○公頃、○‧二一六四公頃、○‧○七六二公頃（下稱系爭土
地）應有部分各二分之一（下稱系爭應有部分；系爭土地原為共有，伊及張吳騰芳應
有部分各十分之三，張成金、張開裕、張三奇、張堂應有部分各十分之一，經共有
人將之與另筆共有土地應有部分互相交換後，伊及張吳騰芳之應有部分即成為各二分
之一）。張吳騰芳原欲將之直接登記予上訴人，但為節稅，乃先行登記予訴外人李登
基，再由李登基移轉予上訴人。嗣李登基拒絕移轉，上訴人乃訴請移轉登記，獲勝訴
判決確定並登記完畢。茲上開死亡宣告業經法院判決撤銷確定等情，爰依民事訴訟法
第六百四十條第二項規定，求為命上訴人將系爭應有部分移轉登記予伊之判決（逾上
述請求部分，業經原審判決被上訴人敗訴確定）。
上訴人則以：(一)伊並非基於被上訴人之死亡宣告取得系爭應有部分，不因該死亡宣告
被撤銷而喪失權利。(二)系爭土地為農地，被上訴人無自耕能力，不得請求移轉登記。
(三)民事訴訟法第六百四十條不得作為請求返還財產之依據。(四)被上訴人之應有部分為
十分之三，並非二分之一等語，資為抗辯。
原審就上開聲明部分，將第一審所為上訴人勝訴之判決廢棄，改判命上訴人為給付，
無非以：被上訴人於民國六十八年間，為其兄即上訴人之父張吳騰芳聲請法院宣告死
亡，嗣於七十八年間經法院判決撤銷該死亡宣告。又系爭土地現登記為上訴人所有，
該土地原係共有，被上訴人及張吳騰芳之應有部分各十分之三，其他共有人張成金、
張開裕、張三奇、張堂各十分之一。但當初係約定分歸被上訴人之父取得，而共有
人為使分得之人與登記所有權人一致，並約定互為移轉所有權。參酌被上訴人與張吳
騰芳係兄弟，應有部分相同，是系爭土地除被上訴人及張吳騰芳之應有部分外，其餘
應有部分十分之四，自應由被上訴人及張吳騰芳平均取得。易言之，被上訴人就系爭
土地應有部分應為二分之一。又張成金應有部分十分之一，由張焜賢繼承；張三奇應
有部分十分之一由張焜雄、張焜輝、張富源繼承；嗣與張堂、張開裕之應有部分各
十分之一，均移轉登記予李登基。就該十分之四應有部分，被上訴人基於分產可得其
中之一半即十分之二，經張吳騰芳繼承後，與李登基約定，先登記在李某名下，再移
轉登記予上訴人。嗣因李登基拒絕移轉，上訴人乃訴請李登基移轉登記，獲勝訴判決
確定，並登記完畢，該十分之二自係因被上訴人被宣告死亡而取得。就被上訴人原登
記之應有部分十分之三，係於張吳騰芳繼承後，再依前開同一方式移轉登記予上訴人
，亦係本於宣告死亡而取得。又被上訴人現年六十五歲，體能尚佳，職業登記為自耕
農，本有農地，僅因宣告死亡而喪失，且居住處所與上述土地坐落同一鄉，應認其有
自耕能力。被上訴人請求上訴人移轉登記之原應有部分十分之三，係權利之回復，
不受自耕能力之限制。按民事訴訟法第六百四十條第二項規定，因宣告死亡取得財產
者，如因撤銷死亡宣告之判決失其權利，於現受利益之限度內，負歸還財產之責。被
上訴人依該條規定，請求上訴人歸還因宣告死亡取得之財產即系爭應有部分，自屬有
據等詞，為其判斷之基礎。
惟按因撤銷死亡宣告之判決而應負歸還財產之責任者，以因宣告死亡取得財產者為限
，此觀民事訴訟法第六百四十條規定自明。查上訴人抗辯伊並非張吳騰芳之繼承人，
系爭應有部分並非繼承自張吳騰芳，而係自李登基移轉而來，自非由被上訴人受死亡
宣告而取得，不受被上訴人撤銷死亡宣告而喪失權利等語，並提出拋棄繼承書為證（
見原審上字卷六一頁背面、一九七、一九八頁；更(一)卷四八頁）。原審亦認定原屬被
上訴人所有之系爭應有部分為張吳騰芳所繼承，上訴人之應有部分係自李登基移轉而
來，則上訴人之抗辯即非全然無據。倘上訴人之系爭應有部分非因被上訴人之死亡宣
告而取得，其應否歸還，即不無疑義。原審未就上訴人此項抗辯詳為審酌，復未明
其不足採取之理由，即謂系爭應有部分為本於宣告死亡而取得，因而就被上訴人上述
聲明部分為不利於上訴人之判決，自有判決不備理由之違法。上訴論旨執以指摘原判
決關於其敗訴部分為不當，求予廢棄，為有理由。
據上論結，本件上訴為有理由，依民事訴訟法第四百七十七條第一項、第四百七十八
條第一項，判決如主文。
中      華      民      國    八十五    年      三      月     十四     日
                              最高法院民事第七庭
                                  審判長法官  蕭  亨  國
                                        法官  吳  正  一
                                        法官  楊  隆  順
                                        法官  陳  淑  敏
                                        法官  徐  璧  湖
      右正本證明與原本無異
                                              書  記  官
中      華      民      國    八十五    年      三      月    二十七    日


司法院資訊處製作；財團法人民間司法改革基金會備份。
